【裁判字號】    98,家抗,3
【裁判日期】    980730
【裁判案由】    拋棄繼承
【裁判全文】
臺灣雲林地方法院民事裁定               98年度家抗字第3號
抗  告  人  丁○○
上列當事人聲明拋棄被繼承人戊○○之繼承權事件，抗告人不
服本院第一審所為裁定（98年2 月20日98年度繼字第73號），提
起抗告，本院第二審合議庭裁定如下：
    主      文
抗告駁回。
抗告程序費用新臺幣壹仟元由抗告人負擔。
    理      由
一、本件抗告人（即第一審之聲請人）於原審聲請意旨略以：抗
    告人與被繼承人戊○○為兄弟關係，戊○○於民國95年9 月
    14日死亡，其第一順位繼承人配偶及其子女、孫子女等10人
    均已拋棄繼承，渠等雖已於同年12月1 日通知第二順位繼承
    人即被繼承人之母吳怨 (被繼承人之父蔡鐘已先於63年6 月
    16日死亡)， 然當時其已因腦中風而陷入意識模糊狀態，無
    行為能力及意識能力，收受第一順位繼承人拋棄繼承之通知
    ，更無為己拋棄繼承意思表示之能力。是抗告人始終實不知
    第一順位繼承人均拋棄繼承，而吳怨對被繼承人戊○○有繼
    承權存在。迄於97年10月31日接獲臺灣雲林地方法院97年度
    執子字第18429 號查封登記函時，始知悉吳怨對被繼承人戊
    ○○有繼承權存在，又吳怨已於96年11月17日死亡，而抗告
    人為吳怨之第一順位繼承人，且未辦理拋棄繼承，因而再轉
    繼承被繼承人戊○○之債務。是依97年1 月2 日修正公布之
    民法第1174條之規定，是既於該日知悉有繼承權，則應自該
    日起算3 個月之期間，據此，抗告人於98年1 月21日具狀聲
    明拋棄戊○○之繼承權等語。
二、抗告意旨略以：
（一）被繼承人戊○○第一順位繼承人配偶及其子女、孫子女拋
      棄繼承乙節已如前述，然前開通知書雖載有吳怨之印文，
      惟由受通知人上所載之印文細觀，其大小規格一致，且吳
      字大小一字，顯係出自同一刻印行所刻製。
（二）又吳怨已於93年10月起因中風以致意識模糊而無行為能力
      ，依民法第76條規定無行為能力人應由法定代理人代受意
      思表示，然其未聲請禁治產宣告，亦未設法定代理人（監
      護人），因此戊○○之繼承人拋棄繼承之意思表示，應始
      終無法到達吳怨之法定代理人，換言之，其拋棄繼承之意
      思表示，對吳怨始終未發生效力。又吳怨已於96年11月17
      日死亡，該拋棄繼承之通知既未合法通知，故對吳怨而言
      從未發生效力。
（三）而今吳怨死亡後，抗告人為吳怨第一順位繼承人，因抗告
      人於97年10月31日收受戊○○之債權人查封通知後，始知
      悉吳怨對被繼承人戊○○有繼承權存在。雖抗告人知悉戊
      ○○死亡已逾3 個月，但不知戊○○之子女及孫子女均拋
      棄繼承，且因吳怨為無行為能力人又未選任法定代理人，
      故對吳怨而言，拋棄繼承通知之意思表示從未到達而發生
      效力。又因抗告人未拋棄吳怨之繼承權，且吳怨亦始終未
      知悉其對戊○○有繼承權存在，是依97年01月02日修正公
      布之民法第11 74 條之規定，是既於該日知悉有繼承權，
      則應自該日起算3 個月之期間，是抗告人於98年1 月21日
      具狀聲明拋棄繼承權，顯未逾法定期間，原裁定認事用法
      實有違誤等語，為此狀請鈞院撤銷原裁定，並另為合法適
      當之裁定。
三、按繼承在民法繼承編96年12月14日修正施行前開始且未逾修
    正施行前為限定或拋棄繼承之法定期間者，自修正施行之日
    起，適用修正後限定或拋棄繼承之規定，民法繼承編施行法
    第1 條之1 第1 項定有明文；又民法繼承編於96年12月14日
    修正條文部分，並經總統於97年1 月2 日以華總一義字第09
    600179031 號令公布，於同年月4 日生效施行。查本件被繼
    承人戊○○於95年09月14日死亡，故本件繼承固係於民法繼
    承編修正施行前開始，然於上開96年12月14日修正之民法繼
    承編條文生效施行時【97年1 月4 日生效施行】，已逾修正
    施行前民法第1174條第2 項前段所定為拋棄繼承之2 個月法
    定期間，依上揭規定，本件自應適用修正前拋棄繼承之規定
    ，先予敘明。
四、不爭執事項：
（一）被繼承人戊○○於95年7 月14日死亡，其配偶唐玉菜及其
      子女、孫子女甲○○、丙○○、乙○○、蔡政原、蔡儀婷
      、蔡佳昕、蔡偉楷、蔡瑋函及蔡奉兒等10人於95年11月10
      日向本院聲明拋棄繼承，並提出第二順位繼承人吳怨收受
      拋棄繼承通知書之證明書乙紙為憑，經本院95年度繼字第
      866 號准予備查在案之事實，業經本院調閱上開拋棄繼承
      案卷查核屬實。
（二）而被繼承人之母吳怨於戊○○之第一順位繼承人均拋棄繼
      承後，未曾向本院聲明拋棄其對於戊○○之繼承權，吳怨
      復於96年11月17日死亡，抗告人為其第一順序之繼承人，
      於吳怨死亡後2 個月內亦未向本院聲明拋棄對於吳怨之繼
      承權。抗告人迨至97年10月31日始接獲本院將其列為債務
      人之執行通知等情，業據抗告人於原審提出戶籍謄本、繼
      承系統表、97年10月27日本院97年度執子字第18429 號查
      封登記函影本等件為證，堪認其為真實。
（三）抗告人曾於98年1 月21日向本院家事庭聲明拋棄對於被繼
      承人戊○○之繼承權，經本院家事庭以98年度繼字第73號
      家事裁定駁回聲明，抗告人不服提起本件抗告。
五、本案爭點：
（一）本件抗告人之真意主要為：不服被繼承人戊○○之第一順
      位繼承人將其拋棄繼承通知予吳怨時，吳怨事實上並無收
      受拋棄繼承通知之能力，亦無拋棄繼承意思表示之能力等
      情。
（二）承上，依抗告人之抗告書狀，可認本件應先析明：吳怨於
      「有無（能力）收受」拋棄繼承當時之行為能力，是否影
      響被繼承人戊○○之第一順位繼承人拋棄繼承之效力，即
      其拋棄之效力是否因吳怨之身心狀況而受影響？
（三）抗告人於96年11月17日吳怨死亡後，迄至收受本院民事執
      行處97年10月17日所發代辦繼承通知前，是否不知已因繼
      承吳怨之遺產，而同時再轉繼承被繼承人戊○○遺留之債
      務？
（四）抗告人於98年1 月21日始向本院家事庭聲明拋棄對於被繼
      承人戊○○之繼承權，是否發生拋棄繼承之效力？
六、法院之心證：
（一）本院家事庭95年度繼字第866 號拋棄繼承事件卷宗所附以
      吳怨名義出具之拋棄繼承通知證明書上之印文，若非吳怨
      本人真意所為，其陳報予本院家事庭，是否影響該件聲明
      拋棄繼承之效力？
    1.按修正前民法第1174條規定：「（第1 項）繼承人得拋棄
      其繼承權。（第2 項）前項拋棄，應於知悉其得繼承之時
      起二個月內以書面向法院為之。並以書面通知因其拋棄而
      應為繼承之人。但不能通知者，不在此限。」，前述條文
      業於97年1 月2 日修正公布，並於97年1 月4日 施行，修
      正後係規定：「（第1 項）繼承人得拋棄其繼承權。（第
      2 項）前項拋棄，應於知悉其得繼承之時起三個月內，以
      書面向法院為之。（第3 項）拋棄繼承後，應以書面通知
      因其拋棄而應為繼承之人。但不能通知者，不在此限。」
      ，其修正理由明載：「現行條文第二項後段規定，於實務
      運作上易誤認通知義務為拋棄繼承之生效要件，即誤認以
      書面向法院為之，並以書面通知因其拋棄而應為繼承之人
      ，始生拋棄繼承之效力，致生爭議。為明確計，並利繼承
      關係早日確定，爰改列為第3 項規定，以示此通知義務係
      屬訓示規定」，由此可知，無論修正前後之規定，均僅以
      「須繼承人始得為之」、「須於法定期間內為之」、「須
      以書面向法院為之」，為拋棄繼承之要件，至於「以書面
      通知因其拋棄而應為繼承之人」僅係訓示規定之性質（修
      正後之規定已將之明確宣示），並非拋棄繼承之生效要件
      ，縱有違反，亦不影響拋棄繼承之效力。
    2.據此，縱被繼承人戊○○之第一順位繼承人未將拋棄繼承
      通知送達第二順位繼承人吳怨，亦不影響該件拋棄繼承之
      效力。
    3.再者，繼承人向法院為拋棄繼承權之表示，係屬非訟事件
      性質，其目的在使法院有案可查，杜絕倒填日期，或偽拋
      棄之證明文件，故法院僅須形式上審查是否符合非訟事件
      程序上要件，無需為實體上之審查，據前審拋棄繼承通知
      書上，收通知人確有吳怨之印文，由此認定吳怨已收受通
      知並無違誤，若抗告人對上開通知書之印文之真偽，有疑
      義，乃屬實體上之問題，非應審查之範圍，如有利害關係
      人對該拋棄繼承權之效力有所爭執，應循民事訴訟程序，
      訴請法院為實體上之判決。
（二）若吳怨誠如抗告人所陳，事實上為無行為能力人，而未經
      禁治產宣告，亦無法定代理人，其「有無（能力）收受」
      拋棄繼承通知效力為何？
    1.抗告人主張吳怨於被繼承人戊○○死亡時，即已呈現意識
      模糊而喪失行為能力及意識能力，而事實上疑似為無行為
      能力人。
    2.惟其未經禁治產宣告前，尚不足以認定確屬無行為能力人
      ，雖據其提出雲林縣私立雙福寶佛門老人養護中心安養證
      明書影本1 件為證，僅能佐證該期間吳怨確實於該中心療
      養，又抗告人未能提出吳怨自被繼承人死後至吳怨死亡期
      間之相關醫療記錄，亦未經法院為禁治產人之裁准，故認
      定其為法律上有行為能力之人，應屬無疑，是抗告人主張
      其為無行為能力人，而應向其法定代理人為送達，然其未
      有法定代理人可為送達，是拋棄繼承通知之效力從未生效
      ，實屬無據。
    3.是以，依前揭說明，吳怨既未於生前為限定或拋棄繼承，
      則應繼承戊○○之財產上之一切權利義務。抗告人以吳怨
      為無行為能力人無法理解死亡與拋棄繼承之意義而主張免
      責，於法未合，礙難採信。
    4.退而言之，如前所述，本件縱被繼承人戊○○之第一順位
      繼承人未將拋棄繼承通知送達第二順位繼承人吳怨，亦不
      影響該件拋棄繼承之效力，可認吳怨於被繼承人戊○○死
      亡時，不論其意識是否因模糊而喪失行為能力，或欠缺意
      識能力，並不影響被繼承人戊○○之第一順位繼承人所為
      拋棄繼承之效力。
（三）抗告人於96年11月17日吳怨死亡後，迄至收受本院民事執
      行處97年10月17日所發代辦繼承通知前，是否不知已因繼
      承吳怨之遺產，而同時再轉繼承被繼承人戊○○遺留之債
      務？
    1.被繼承人之配偶及其子女、孫子女已合法拋棄渠等對於戊
      ○○之繼承權，業經論述如前，而吳怨原為戊○○之第二
      順位繼承人，因第一順位繼承人均拋棄繼承，基於修正前
      當然繼承主義，無庸經吳怨之意思表示，即當然發生繼承
      之效力，由吳怨當然繼承戊○○之遺產，本件，縱認吳怨
      至死亡時，不知悉戊○○死亡之事實，亦不知悉其已因戊
      ○○之配偶及子女、孫子女均拋棄繼承而成為戊○○之繼
      承人等情事，然吳怨既未曾向本院以書面聲明拋棄繼承，
      其「已繼承戊○○之遺產」之事實即當然繼續存在。
    2.是以，吳怨死亡時，其遺產中，即已包含先前所繼承之戊
      ○○之財產及債務在內。
    3.抗告人於吳怨死亡後，本於吳怨之第一順位繼承人之身分
      ，亦當然繼承吳怨之遺產，且同時再轉繼承戊○○之財產
      及債務，即可認定。
（四）抗告人於98年1 月21日始向本院家事庭聲明拋棄繼承對於
      被繼承人戊○○之繼承權，是否發生拋棄繼承之效力？
    1.按拋棄繼承係拋棄具有身分權性質之繼承權，繼承人一經
      拋棄繼承，即喪失繼承人之地位，故拋棄繼承具有消滅身
      分權之效力，應屬身分行為，繼承權之拋棄，應屬繼承人
      之身分上權利，此乃專屬於繼承人一身之權利，具有一身
      專屬性，須繼承人本人始得行使，亦僅限於繼承人（即繼
      承開始時得為繼承人之人）始得為之。
    2.至於「再轉繼承人」，係因最初之被繼承人死亡後，由繼
      承人繼承其遺產，該繼承人於繼承後亦死亡，由再轉繼承
      人因而再轉繼承被繼承人之遺產。
    3.是以，於被繼承人死亡而繼承開始時，再轉繼承人既非繼
      承人，即無拋棄對於被繼承人繼承權之可言。按上開規定
      ，吳怨若欲拋棄對於戊○○繼承權之權利，僅其吳怨本人
      始得行使，於吳怨死亡後，拋棄繼承權隨同消滅，法律關
      係即告確定，無從由抗告人繼承，亦無再自抗告人知悉時
      起算2 個月之理。換言之，自難認得由該吳怨之繼承人即
      本件抗告人因該再轉繼承得戊○○之遺產後，而認事後得
      逕代位專屬於該已死亡之吳怨而具狀聲明拋棄對該戊○○
      之繼承權。
（五）退而言之，縱認抗告人可以繼承吳怨之身分權，抗告人欲
      「繼承吳怨之權利而行使吳怨對被繼承人戊○○之繼承權
      之拋棄繼承意思表示」亦應於法定期間內行使。
    1.被繼承人戊○○於吳怨生前即死亡，吳怨於生前即發生繼
      承之效力。
    2.吳怨係於96年11月17日死亡後，抗告人為吳怨之子女，即
      時知悉吳怨之死亡，抗告人即時發生繼承效力。
    3.抗告人既即時知悉繼承之事實，揆以當時之繼承法規範係
      抗告人欲「繼承吳怨之權利而行使吳怨對被繼承人戊○○
      之繼承權之拋棄繼承意思表示，」其法定期間自應即時起
      算。
    4.對照，戊○○之子女雖即時拋棄關於戊○○之權利義務，
      然卻因戊○○先於吳怨死亡，而代位繼承關於吳怨本人繼
      承權之權利義務（也包括本件系爭戊○○之權利義務），
      自不應將拋棄繼承意思表示之法定期間之起算點，分割起
      算，以免妨礙法之安定性。
    5.因之，本件不宜認抗告人得推諉至債權人追索時，才稱知
      「其得繼承」吳怨之權利義務中之某一部分，而切割適用
      法律。
（六）末按民法關於繼承之規定，已於98年6 月10公布修正為【
      限定繼承】，對於過去已發生之繼承事件，亦設有「繼承
      人因不可歸責自己之事由或未同居共財者，於繼承開始無
      法知悉繼承債務之存在，致未能於修正施行前之法定期間
      為限定或拋棄繼承，且由其繼續履行繼承債務顯失公平，
      於修正施行後，以所得遺產為限，負清償責任。」（民法
      繼承編施行法第1 條之3 參照）從而，抗告人與戊○○之
      債權人間，是否會產生使抗告人處於「由其繼續履行繼承
      債務顯失公平」之情境，固屬此次民法繼承篇修正之主要
      核心所在，然此一由抗告人繼續履行繼承債務是否顯失公
      平之問題，尚非本件非訟事件所能解決處理，宜另循相關
      程序處理，附此說明。
七、綜上所述，吳怨既合法收受拋棄繼承通知，又未於法定期間
    拋棄繼承，即當然為戊○○之繼承人，而抗告人於吳怨死後
    ，亦無辦理拋棄繼承，而再轉繼承戊○○之債務，依前開論
    述，抗告人聲明拋棄繼承自難謂為合法，原審裁定駁回抗告
    人之拋棄繼承聲明，於法並無不合，抗告意旨求為廢棄原裁
    定，為無理由，應予駁回。
八、據上論結，本件抗告為無理由，依非訟事件法第21條第1 項
    、第46條、民事訴訟法第495 條之1 第1 項、第449 條第1
    項，裁定如主文。
中    華    民    國    98    年    7     月    30    日
                  家事法庭審判長法  官  黃玉清
                                法  官  潘雅惠
                                法  官  吳基華
以上正本係照原本作成。
本裁定除以其適用法規顯有錯誤為理由，並經本院許可者外，不
得再抗告。如提再抗告，應於收受本裁定後10日內向本院提出再
抗告狀，並繳納再抗告裁判費新臺幣1,000 元。
中    華    民    國    98    年    7     月    30    日
                                書記官  鄭國銘


司法院資訊處製作；財團法人民間司法改革基金會備份。
